臺灣基隆地方法院刑事判決　　　　　　　 100年度易字第83號
公　訴　人　臺灣基隆地方法院檢察署檢察官
被　　　告　張竹荺
上列被告因詐欺案件，經檢察官提起公訴（100年度偵字第225號
），本院判決如下：
    主  文
張竹荺無罪。
    理  由
一、公訴之意旨：
    張竹荺乃具相當社會生活經驗之人，雖明知將自己開設之金
    融帳戶（含存摺、提款卡、印章、密碼等物）交付予其他不
    熟悉人任意使用，可能因此供人利用為犯罪所用，而坊間每
    每發生有人遭詐騙將款項匯入人頭帳戶後遭提領一空，致追
    索不能一事，並對所提供之帳戶可能因而幫助他人從事詐欺
    不法犯罪有預見，仍於不違背其本意情形下，基於幫助真實
    姓名年籍不詳之詐欺集團成員詐欺取財之未必故意，於民國
    （下同）99年9月16日，將其原所開立之「國泰世華銀行建
    國分行」000000000000號帳戶存摺影本、提款卡、密碼等物
    ，以宅急便之方式寄交予自稱「陳明忠經理」之人，該人取
    得上開帳戶資料後，隨即轉交所屬之詐欺集團使用。嗣該集
    團成員即意圖為自己不法之所有，先於(一)99年9月17日19時
    30分許、19日15時10分許，撥打電話予劉嘉詩，誆稱劉嘉詩
    先前購物時誤將付款方式勾選為分期付款，需依指示前往自
    動櫃員機操作取消云云，致劉嘉詩陷於錯誤，而於99年9 月
    19日15時41分，依指示操作自動櫃員機，因而轉帳新台幣（
    下同）21,977元至張竹荺上開帳戶。又於(二)99年9月19 日14
    時許，撥打電話予周鄀芃，佯以奇摩拍賣網站服務人員之名
    義，誆稱周鄀芃先前在網路購買雨衣時，誤將付款方式設定
    成分期付款，需依指示前往自動櫃員機操作取消云云，致周
    鄀芃陷於錯誤，而於同日15時36分、15時51分，依指示操作
    自動櫃員機，因而分別轉帳29,987元、19,989元至張竹荺上
    開帳戶。再於(三)99年9月19日撥打電話予蔡鳳英，誆稱蔡鳳
    英先前在MOMO購物時，因設定錯誤造成重複扣款，需依指示
    前往自動櫃員機操作解除云云，致蔡鳳英陷於錯誤，而於同
    日16時28分、16時33分、16時35分，依指示操作自動櫃員機
    ，因而分別轉帳6,479元、6,529元、3,990元至張竹荺上開
    帳戶，並均旋遭提領一空。嗣經劉嘉詩、周鄀芃、蔡鳳英報
    警後經警循線查獲。因認被告涉犯刑法第30條第1項、第339
    條第1項之幫助詐欺取財罪嫌云云。
二、證據能力之判斷：
    被告以外之人於審判外之言詞或書面陳述，除法律有規定者
    外，不得作為證據，刑事訴訟法第159條第1項定有明文，此
    乃傳聞證據之排除法則。又傳聞法則之重要理論依據，在於
    傳聞證據未經當事人之反對詰問予以核實，乃予排斥，惟若
    當事人已放棄對原供述人之反對詰問權，於法院審判時表明
    同意該等傳聞證據可作為證據，基於證據資料愈豐富，愈有
    助於真實發現之理念，並貫徹刑事訴訟法修法加重當事人進
    行主義之精神，確認當事人對於證據能力有處分權之制度，
    傳聞證據經當事人同意作為證據，法院認為適當者，亦得為
    證據。另當事人於調查證據時，對於傳聞證據表示「沒有意
    見」、「對於證據調查無意見」，而未於言詞辯論終結前聲
    明異議，應視為已有將該等傳聞證據採為證據之同意，此刑
    事訴訟法第159條之5定有明文。查本案所引之下列證據，尤
    其證人劉嘉詩、周鄀芃、蔡鳳英於警詢時之供述，均據被告
    張竹荺對證據能力表示「沒有意見」，「同意有證據能力」
    ，亦未於本案言詞辯論終結前聲明異議，則本院審酌該等證
    據並無違法取證或證明力顯然過低之情事，均得採為證據，
    核先敘明。
三、判例之論述：
    按犯罪事實應依證據認定之，無證據不得認定犯罪事實；不
    能證明被告犯罪者，應諭知無罪之判決。刑事訴訟法第154
    條第2項、第301條第1項分別定有明文。次按事實之認定，
    應憑證據，如未能發現相當證據，或證據不足以證明，『自
    不能以推測或擬制之方法，以為裁判之基礎』；又認定犯罪
    事實所憑之證據，雖不以直接證據為限，間接證據亦包括在
    內，然而無論直接或間接證據，其為訴訟上之證明，須於『
    通常一般之人不致有所懷疑，而得確信其為真實之程度者』
    ，始得據為有罪之認定；再認定不利於被告之事實，須依積
    極證據，苟積極證據不足為不利於被告事實之認定時，即應
    為有利於被告之認定，更不必有何有利之證據（最高法院40
    年臺上字第86號、76年臺上字第4986號、30年上字第816號
    判例意旨參照）。另按檢察官就被告犯罪事實，應負舉證責
    任，並指出證明之方法，刑事訴訟法第161條第1項定有明文
    。是以檢察官對於起訴之犯罪事實，應負提出證據及說服之
    實質舉證責任，倘其所提出之證據，不足為被告有罪之積極
    證明，或其指出證明之方法，無從說服法院以形成被告有罪
    之心證，基於無罪推定之原則，自應為被告無罪判決之諭知
    （最高法院92年臺上字第128號判例意旨參照）。
四、公訴人之舉證及證明方法：
（一）告訴人劉嘉詩之證述及郵政自動櫃員機交易明細表1張、
      證人周鄀芃之證述及郵政自動櫃員機交易明細表1張、證
      人蔡鳳英之證述及玉山銀行自動櫃員機交易明細表2張，
      證明告訴人劉嘉詩、被害人周鄀芃、告訴人蔡鳳英於上揭
      時間分別遭以上開方式詐騙而轉帳上揭款項至被告張竹荺
      上開帳戶。
（二）被告上開帳戶之客戶資料、對帳單該帳戶，證明被告有申
      請開設該帳戶，且於上揭時間確有上揭款項轉入，並均旋
      遭提領一空。
（三）宅急便收據二張，證明被告有以宅急便之方式將上開帳戶
      之存摺影本、提款卡、密碼等物寄交予自稱「陳明忠經理
      」之人。
（四）被告之供述，自承確實有於上揭時間將上開帳戶之存摺影
      本、提款卡、密碼等物寄交予自稱「陳明忠經理」之人。
五、本院之判斷：
（一）被告之抗辯：
      被告辯稱渠因有卡債急需用錢，曾向台新銀行查詢貸款未
      果，嗣後先有一個自稱羅代書的人打電話給我，向我表示
      台新銀行有貸款的方案，並表示他有認識台新銀行的襄理
      ，可以為我很快就辦好貸款，接著就有自稱「陳明忠經理
      」之人與我聯絡，他有說三天就會核貸下來。因為對方要
      存錢幫忙作薪資證明，他存的錢三天就會轉走，所以要我
      將三本存摺影本、提款卡給他，並將密碼寫在影本上，我
      因急著用錢，不疑有他，就依照指示將寫有密碼的國泰建
      國分行、台新銀行及星展銀行存摺影本、提款卡以宅急便
      寄給他。第一次退回，第二次又寄，我有查住址確實是台
      新銀行之住址，我不知道被拿去詐騙。他有說要去銀行對
      保，之後我有打電話給他，第一次有接，但再來就聯絡不
      上，我過完中秋就請公司經理帶我去報案。
（二）證據顯示之事實：
    1.由告訴人劉嘉詩之證述及郵政自動櫃員機交易明細表1張
      、證人周鄀芃之證述及郵政自動櫃員機交易明細表1張、
      證人蔡鳳英之證述及玉山銀行自動櫃員機交易明細表2張
      ，證明告訴人劉嘉詩、被害人周鄀芃、告訴人蔡鳳英確實
      有於於上揭時間分別遭詐騙（劉嘉詩：21,977元、周鄀芃
      ：29,987元、19,989元、蔡鳳英：6,479元、6,529元、
      3,990元）而轉帳上揭款項至被告張竹荺帳戶。
    2.由被告上開帳戶之客戶資料、對帳單該帳戶，證明被告確
      實有申請開設該帳戶，且於上揭時間確有上揭款項轉入，
      並均旋遭提領一空。
    3.被告提出之宅急便收據二張，證明被告有以宅急便之方式
      將上開帳戶之存摺影本、提款卡、密碼等物寄交予自稱「
      陳明忠經理」之人。
    4.第二張宅急便收據「收貨日：99年9月16日、預定配達日
      99年9月17日、收件人：『地址：台北縣板橋市○○○路
      41號陳明忠經理』、寄件人：張竹荺」，其中地址「台北
      縣板橋市○○○路41號」與附於本院卷，自搜尋網站下載
      台新國際商業銀行板南分行之住址「台北縣板橋市○○○
      路41號」相同。
（三）證據之評價：
    1.第二張宅急便收據（參見偵查卷第50頁）所送達之住址竟
      然係台新銀行板南分行（附於本院卷）之住址『完全相同
      』，則被告聲稱其求證後其因而相信確實為台新銀行「陳
      明忠經理」幫其貸款，與經驗法則相符。
    2.被告寄給自稱「陳明忠經理」之人之收據顯示「收貨日：
      99年9月16日、預定配達日99年9月17日、收件人：『地址
      ：台北縣板橋市○○○路41號陳明忠經理』、寄件人：張
      竹荺」，其中地址「台北縣板橋市○○○路41號」與附於
      本院卷，自搜尋網站下載台新國際商業銀行板南分行之住
      址「台北縣板橋市○○○路41號」相同。由此證據顯見詐
      騙集團之手法細膩，被告在此情況下應「確信」確有自稱
      「陳明忠經理」之人。
（四）證據調查之判斷：
    1.刑法上幫助之行為，須有幫助他人犯罪之意思，如無此種
      故意，基於其他原因，以助成他人犯罪之結果，尚難以幫
      助論；且刑法關於犯罪之故意，係採希望主義，不但直接
      故意，須犯人對於構成犯罪之事實具備明知及有意使其發
      生之兩個要件，即間接故意，亦須犯人對於構成犯罪之事
      實預見其發生，且其發生不違背犯人本意始成立（最高法
      院20年上字第1022號、22年上字第4229號判例參照）。復
      按刑法第13條第1項及第2項所規範之犯意，學理上稱前者
      為確定故意或直接故意，後者稱不確定故意或間接故意，
      二者之區隔為前者乃行為者明知並有意使其發生，故對於
      行為之客體及結果之發生，皆有確定之認識，並促使其發
      生；後者為行為者對於行為之客體或結果之發生，並無確
      定之認識，但若其發生，亦與其本意不相違背。又按刑法
      第30條之幫助犯，係以與正犯有共同之認識而幫助實施為
      要件，若於正犯之犯罪無共同之認識者，即不能謂有共犯
      之關係。故刑法上幫助之行為，須有幫助他人犯罪之意思
      ，如無此種故意，基於其他原因，以助成他人犯罪之結果
      ，尚難以幫助論。若幫助之人，誤信為正當行為，並無違
      法之認識，則其行為縱予正犯以助力，尚難遽令負幫助之
      罪責（最高法院18年上字第287號、20年上字第1022號、2
      0年上字第1828號判例意旨參照）。是以刑法並不承認過
      失幫助之存在，從犯之成立，須有幫助之故意，亦即必須
      認識正犯之犯罪行為而予幫助者，始足當之。
    2.本件台新銀行內部確實有問題，否則自稱「羅代書」及「
      陳明忠經理」之人焉能知道被告之電話，並與其聯絡，更
      何況提款卡係送至台新銀行板南分行，竟能由詐騙集團收
      受，並立即使用。而由此可評價被告張竹荺確信係台新銀
      行自稱「陳明忠經理」之人要幫其貸款。
    3.自稱「陳明忠經理」之人既然稱要幫其存入款項供作薪資
      證明，三天之後即要轉出，依此立場，自稱「陳明忠經理
      」之人要求被告提供提款卡及密碼以供轉出其所轉入之款
      項，在被告急於貸款之情景下，認自稱「陳明忠經理」之
      人之要求為正當，亦可理解。
    4.被告張竹荺查覺不對勁，立即報警，並將與自稱「陳明忠
      經理」之人對談之經過寫下來（參見偵查卷第47、48頁）
      ），亦見被告係事後才知道被騙。
    5.徵之上情，被告前此向台新銀行詢問貸款事由後，即有自
      稱「羅代書」及「陳明忠經理」之人，竟然「知道」被告
      之電話，並與其聯絡，嗣後郵寄提款卡之住址，又係「台
      新銀行板南分行」之住址，足見張竹荺確信有台新銀行「
      陳明忠經理」要幫忙貸款。
（五）法律之評價：
    1.公訴人認為被告有罪之理由為：「被告對素不相識，自稱
      為羅代書或陳明忠經理之人來電，稱可幫忙貸款，及依其
      等指示，將三家銀行之帳戶、提款卡、密碼等資料提供給
      對方，不僅未對是否有來電之人進行查證，也未對其等所
      稱可用薪資證明辦理貸款是否屬實查證，此外，被告雖辯
      稱，對方要求帳戶之目的是要做薪資證明，但一般人就同
      一工作，通常只在一家銀行開立帳戶，但被告卻依對方之
      指示，同時將三家銀行之帳戶資料寄給對方，已與常情有
      違，又依偵查卷第49、50頁資料，被告第一次是將其帳戶
      資料寄給桃園市的吳志明，但是被退回後，又改寄給板橋
      的陳明忠經理，其收件之地點及收件人均有改變，亦屬異
      常，據此，縱使被告所稱羅代書或陳明忠經理來電一事屬
      實，但從被告與對方交涉的過程中，在在都有可疑之處，
      故被告辯稱，完全沒有想到該等帳戶會遭到詐騙集團使用
      ，顯難採信。尤其被告已為二十七歲之人，且為大學畢業
      ，並擔任房仲秘書三年，在社會是已屬有相當歷練之人，
      但卻隨意將存摺、提款卡、密碼交付給不認識之人，已能
      認其犯罪有不確定之故意，尤其依被告所供對方要求帳戶
      之目的是要作假薪資證明以辦理貸款，這件事本身即非正
      當之行為，則被告應可預料對方並非從事正當業務之人，
      卻仍將帳戶資料寄交給對方，其有不確定之犯罪故意，已
      更明確」。
    2.自稱「陳明忠經理」之人要求帳戶之目的是要作假薪資，
      公訴人指稱一般人就同一工作，通常只在一家銀行開立帳
      戶，但被告卻依對方之指示，同時將三家銀行之帳戶資料
      寄給對方，已與常情有違等情。然依上開事證足以證明張
      竹荺確信有台新銀行「陳明忠經理」要幫忙貸款，如前所
      述，而被告前此向台新銀行詢問貸款事由後，自稱「羅代
      書」及「陳明忠經理」之人即電話與其聯絡，則被告未對
      是否有來電之人進行查證，也未對其等所稱可用薪資證明
      辦理貸款是否屬實查證，尚不悖於經驗法則，被告依其等
      指示，將三家銀行之帳戶、提款卡、密碼等資料提供給對
      方，亦可理解。
    3.被告雖已為二十七歲之人，且為大學畢業，並擔任房仲秘
      書三年，在社會是已屬有相當歷練之人。然而各人之智慮
      與警覺程度，常因年齡、所受教育、生活經驗、社會歷練
      等而千差萬別，前開以一般常人智識程度及社會生活經驗
      而足判別其中必有詐偽之推論，固係以一般社會常人之平
      均標準而為，然亦不能排除另有因年紀尚輕，或教育程度
      ，或生活及社會經驗俱仍不足故而不具此等智識及警覺程
      度之人，無法察覺其中詭異而擅予輕信之此等可能；況邇
      來因人頭帳戶取得困難，詐欺集團成員為取得人頭帳戶使
      用，或以高價價購，或以詐欺方式取得，方式所在多有，
      若一般人會因詐欺集團成員言詞而陷於錯誤進而交付鉅額
      財物，何以金融帳戶之持有人不致因相同原因進而陷於錯
      誤並交付帳戶相關資料。是就此而言，自不能以吾等一般
      常人智識經驗為基準，遽而推論彼等必具相同智識水平及
      警覺程度而對「構成犯罪之事實必有預見」，況本件詐騙
      被告帳戶之手段細膩至自稱「羅代書」及「陳明忠經理」
      之人所提供台新銀行之資訊確有其事，達到一般常人不致
      懷疑之地步。
    4.被告雖為大學畢業，且曾任房仲秘書及代課教書，但並無
      任何犯罪前科，顯然並非刁鑽之徒。何況自稱「羅代書」
      及「陳明忠經理」之人竟能自台新銀行取得被告曾與銀行
      聯絡之資訊，且提款卡又郵寄至台新銀行，在急著取得貸
      款之情況下，任何人均可能陷於錯誤，誤認自稱「陳明忠
      經理」之人確係台新銀行之經理。加以自稱「陳明忠經理
      」之人聲稱要幫忙存錢，因而在本身存摺餘額不多之情況
      下，郵寄提款卡及密碼讓自稱「羅代書」及「陳明忠經理
      」之人可以取回幫忙存入之款項，乃合情合理之事。因而
      謂被告已二十七歲，且為大學畢業，有工作經驗等，其將
      存摺、提款卡、密碼交付給不認識之人，已能認其犯罪有
      不確定之故意等語，顯屬推測或擬制。換言之，尚不能謂
      被告將存摺、提款卡、密碼交付給不認識之人，即謂之有
      犯罪之不確定故意。
六、評價之結果：
    綜上所述，本院自上開事證尚無法確信其係出於直接故意或
    間接（不確定）故意為之，而仍有相當合理懷疑之存在，依
    「罪證有疑，利於被告」原則，不能僅以推測或擬制之方法
    ，為被告有罪之認定。此外，復查無其他積極證據足以證明
    被告確有公訴人所指幫助詐欺之犯行，既不能證明被告犯罪
    ，揆諸上開判例之論述，自應為被告無罪之判決。
七、法治教育之論述：
（一）就偵查作為而言，真正詐欺者不易查獲，而提供帳戶者不
      但追查容易，且以提供者有不確定故意而為有罪之論述，
      幾乎已經形成例稿式之判決，加以量刑不重，判決有罪後
      通常折服而不上訴，因而實務上往往將提供帳戶者逕依幫
      助詐欺論斷，而未細究行為人是否亦為受害人。然若係有
      償提供帳戶或明確顯示提供帳戶若遭人持之犯罪亦不違背
      本意者，因其等助長詐欺惡質風氣，刑之量定從重，當無
      可厚非。然若將提供帳戶者一概以幫助詐欺論處，迅速結
      案，對於受騙交付帳戶者不但有失公平，且無形中會中斷
      對於真正詐欺集團之追查，無法盡力阻絕詐騙之猖獗。
（二）另按我國為杜絕利用人頭帳戶詐欺取財或恐嚇取財犯罪之
      層出不窮，向來對於提供人頭帳戶之處罰，率多係以間接
      之情況證據推論提供人頭帳戶者具有不確定之幫助故意，
      而追究其罪責，並非以直接之積極證據以證明其幫助詐欺
      取財或幫助恐嚇取財犯行；惟因目前治安機關積極查緝利
      用人頭帳戶詐欺取財或恐嚇取財方興未艾，不法集團價購
      取得人頭帳戶不易，而改以詐騙手法取得人頭帳戶，並趁
      被害人未及警覺發現前，以之充為臨時人頭帳戶而供詐欺
      取財或恐嚇取財短暫使用者，亦時有所聞而不乏其例。因
      而以人頭帳戶之幫助詐欺取財罪或幫助恐嚇取財罪是否成
      立，既因有上開受詐騙而交付帳戶資料之可能，基於無罪
      推定，有疑唯利原則，則就提供帳戶者是否確係基於直接
      故意或間接故意而為幫助詐欺取財或幫助恐嚇取財，自應
      從嚴審慎認定，倘提供帳戶者有可能是遭詐騙所致，則縱
      處以輕刑，亦有違司法之公義，並徒令為惡之詐欺集團免
      於司法之追訴，助長其氣焰。若謂提供帳戶者已讓第三者
      再一次受害，因而不應輕易放過。然依法論法，詐欺犯罪
      既然對於過失犯未科以刑責，自不能對於一時大意疏失之
      過失犯仍以過亦犯懲處。況本件雖無法證明被告有幫助詐
      欺之直接或間接（不確定）故意，而不能論斷被告之刑責
      。然若因被告之過失將帳戶被詐欺集團利用，致被害人劉
      嘉詩、周鄀梵、蔡鳳英之權利受到侵害時，被告仍有民事
      責任，當不致使過失幫助詐欺而促成另一次詐騙行為者，
      完全豁免責任。
（三）本件詐騙集團何以可以取得台新銀行之資訊（知道被告急
      著要辦貸款）？何以提款卡之送達住所為台新銀行板南分
      行（讓被告不疑有他寄送，讓詐騙集團可以順利取得提款
      卡行騙），而詐騙集團竟然可以取得提款卡（宅急便究竟
      交付何人）？當為偵查機關應循線追查之作為，也期盼能
      以最大之偵查作為揪出詐騙集團。
據上論斷，應依刑事訴訟法第301條第1項，判決如主文。
本案經檢察官周懷廉到庭執行職務。
中    華    民    國   100    年    4     月    13    日
                  刑事第一庭審判長法    官  蔡崇義
                                  法    官  王福康
                                  法    官  齊潔
以上正本證明與原本無異。
如不服本判決應於收受送達後10日內向本院提出上訴書狀，並應
敘述具體理由；其未敘述上訴理由者，應於上訴期間屆滿後20日
內向本院補提理由書（均須按他造當事人之人數附繕本）「切勿
逕送上級法院」。
中    華    民    國   100    年    4     月    13    日
                                  書 記 官  黃士元